臺灣板橋地方法院民事判決　　　　　　　99年度訴字第2457號
原　　　告　林敏哲
訴訟代理人　謝岳龍律師
複　代理人　曹珮怡律師
被　　　告　秦亨達
訴訟代理人　鍾毓理律師
上列當事人間請求返還不當得利等事件，本院於民國100年7月19
日言詞辯論終結，判決如下：
    主  文
被告應給付原告新台幣柒萬玖仟陸佰玖拾伍元，及自民國九十九
年八月九日起至清償日止，按年息百分之五計算之利息。
原告其餘之訴駁回。
訴訟費用由被告負擔百分之二，餘由原告負擔。
本判決第一項得假執行。但被告得以新台幣柒萬玖仟陸佰玖拾伍
元預供擔保而免為假執行。
原告其餘假執行之聲請駁回。
    事實及理由
一、原告主張：(一)坐落新北市三峽區○○○段打鐵坑小段96-28
    地號、面積6,455平方公尺（約1,952.638坪）土地（下稱系
    爭土地），本為原告及訴外人林陳杏、林傳傑所共有，應有
    部分各為4分之1、4分之1（約488坪）、2分之1（約976.3坪
    ）。林傳傑於民國88年3月間將上開應有部分中之450坪土地
    ，以每月新台幣（下同）5萬元出租予被告飼養肉豬使用。
    嗣林傳傑之應有部分因債務遭法院拍賣，並於90年10月3日
    由被告拍定。被告取得系爭土地應有部分2分之1後，明知未
    獲得原告之同意或授權，竟於90年10月3日後之某日起，擅
    自以鐵片、鐵門及鐵製圍籬等物品將系爭土地圍住，使原告
    完全無法使用其應有部分。(二)被告就系爭土地僅有2分之1應
    有部分，依法不得擅自將系爭土地以圍籬等物品圍住，而排
    除原告之使用，是被告無權占用系爭土地，顯係無法律上之
    原因而受利益。又被告前於88年間，向林傳傑承租系爭土地
    中之450坪土地，雙方並訂有豬舍租賃契約書，該契約書第2
    條雖僅約定租金每月1萬4,000元，惟第3條同時約定，由被
    告借貸360萬元予林傳傑充押租金，且每月按百分之1計算利
    息，即3萬6,000元，並計入上開租金計算，是林傳傑與被告
    間所簽訂上開豬舍租賃契約書，實際租金為5萬元。林傳傑
    就系爭土地中之450坪土地，既以5萬元價格出租予被告，則
    原告系爭土地之應有部分（488坪土地），依上揭租賃標準
    及土地價格上漲等因素，自得以6萬元之租金，出租予他人
    或被告，是被告無法律上之原因占用系爭土地，而受有6萬
    元之租金利益，應返還其利益予原告。(三)因相當於租金之損
    害，5年間不行使而消滅，是原告就本件返還不當得利部分
    ，僅主張自被告收受原告99年7月14日具狀之民事聲請支付
    命令狀之日起，往前追溯5年之不當得利，即以60個月、每
    月6萬元租金計算，共360萬元之不當得利等語。並聲明：(一)
    被告應給付原告360萬元，及自民事聲請支付命令狀送達被
    告之日起至清償日止，按年息百分之5計算之利息。(二)原告
    願供擔保，請准宣告假執行。
二、被告則以：(一)被告為系爭土地之共有人，應有部分2分之1，
    且共有人林陳杏亦同意將其應有部分4分之1土地供被告使用
    ，是以被告就系爭土地面積在4分之3範圍內（即4841.25平
    方公尺），有使用收益之權。被告在系爭土地上雖設有養豬
    場，惟並未使用全部土地，其上尚有訴外人林新諒所有門牌
    號碼三峽白雞路72號房屋占用，是以原告請求不當得利，應
    以被告實際使用面積，扣除被告得使用之4分之3應有部分，
    其餘面積始能計算為占用面積。(二)相當於租金之不當得利計
    算公式，應以被告實際占用面積×申報地價×最高年息10%
    ×5年。而系爭土地之申報地價為每平方公尺120元、地目為
    農牧用地，地處三峽白雞山區，交通不便，距離市區亦遠，
    以年息10%計算顯然過高，應以年息3%計算為宜。另豬舍租
    賃契約書係被告前向林傳傑租用豬舍所簽訂，該租金係被告
    向林傳傑租用豬舍6棟之代價。至於原告系爭土地應有部分
    係空地，其上並無任何建築改良物，縱向被告請求相當租金
    之不當得利，亦僅能依申報地價，不能比照援引前開早已終
    止契約之豬舍租金。再者，原告主張按月息百分之1計算利
    息亦屬無稽等語置辯。並聲明：(一)原告之訴駁回。(二)如受不
    利判決，請准供擔保免為假執行。
三、原告主張系爭土地本為原告、林陳杏、林傳傑所共有，應有
    部分各為4分之1、4分之1（約488坪）、2分之1（約976.3坪
    ），林傳傑於88年3月間將其應有部分中之450坪土地，以每
    月5萬元出租予被告飼養肉豬，嗣林傳傑之應有部分因債務
    遭法院拍賣，並於90年10月3日由被告拍定，被告取得系爭
    土地應有部分2分之1後，未獲原告之同意或授權，即擅自以
    鐵片、鐵門及鐵製圍籬等物品將系爭土地圍住，致原告無法
    使用系爭土地應有部分4分之1之事實，業據提出土地登記簿
    謄本、現場圖示相片、豬舍租賃契約書等件為證（本院司促
    字卷第4至9頁、補字卷第17頁），且為被告所不爭執，堪信
    為真實。
四、原告復主張被告無權占用系爭土地，使原告受有相當於租金
    之損害，而其租金之損害，應參照林傳傑出租豬舍與被告之
    月租金5萬元計算，故被告應返還原告每月相當於租金之損
    害6萬元，5年共360萬元等情，則為被告所否認，並以前詞
    置辯。經查：
  (一)按無正當權源而使用他人所有之土地，即可獲得相當於租金
    之利益，為社會通念（最高法院61年度台上字第1695號判例
    參照）。查原告為系爭土地應有部分4分之1之共有人，因被
    告於90年10月3日取得系爭土地應有部分2分之1後，以鐵片
    、鐵門及鐵製圍籬等物品將系爭土地圍住，使原告無法使用
    系爭土地，已如前述，是被告使用系爭土地，受有利益，並
    致原告受有損害，原告依民法第179條規定，請求被告給付
    自原告聲請支付命令回溯5年內相當於租金之不當得利，應
    屬有據。
  (二)被告抗辯系爭土地內尚有林新諒所有門牌號碼三峽白雞路72
    號房屋及他人所圍空地，並非被告占用，本件應扣除上開平
    房、石綿瓦屋及空地等非屬被告使用部分，被告使用面積僅
    為4,916.21平方公尺，而被告對於系爭土地3/4有使用收益
    權，則原告僅得就1,229.05平方公尺之面積主張不當得利云
    云。查被告在系爭土地上養豬，入口設有鐵捲門，養豬場範
    圍一邊以鐵皮圍牆、紅磚圍牆與產業道路相鄰，另一邊以坡
    崁為界，底部以鐵皮圍牆為界，養豬場圍牆範圍內之面積為
    5,313.01平方公尺等情，業經本院勘驗並委託新北市樹林地
    政事務所測量在案，有勘驗筆錄、複丈成果圖在卷可稽（本
    院訴字卷第21頁、第31頁），被告既以鐵捲門管制他人進出
    養豬場，顯然養豬場圍牆範圍之系爭土地面積5,313. 01 平
    方公尺，均為被告管領支配，是被告上開所辯尚不可採。
  (三)復被告無權占用系爭建物，其損害金之計算標準，參酌土地
    法第105條、第97條第1項之規定計算，較為客觀公允（最高
    法院81年台上字第339號判決意旨參照）。又城市地方房屋
    之租金，以不超過土地及其建築物申報總價年息10%為限，
    土地法第97條第1項亦定有明文。所謂土地及建築物之總價
    額，依土地法施行法第25條規定，土地價額依法定地價；建
    築物價額則依該管縣市地政機關估定之價額。而依土地法第
    148條規定，土地所有權人依土地法所申報之地價為法定地
    價。是原告就系爭土地應有部分遭被告占用之損害，自應以
    申報地價為計算基準，被告抗辯原告請求相當於租金之不當
    得利僅能依申報地價請求，不能援引早已終止契約之豬舍租
    金計算等語，應非無據。
  (四)本院審酌系爭土地99年1月之申報地價為每平方公尺120元，
    及系爭土地屬農牧用地、位於山區、養豬使用，到公車站牌
    步行約20、30分鐘，附近沒有商家，旁有產業道路可供公眾
    出使用等情，有本院之勘驗筆錄附卷可憑（本院司促字卷第
    4頁、訴字卷第21頁），認應按基地申報地價年息10%計算相
    當於租金之不當得利為適當，以被告實際占用系爭土地之面
    積為5,313.01平方公尺，原告應有部分4分之1，原告得請求
    被告給付自聲請支付命令回溯5年內相當於租金之不當得利
    即應為7萬9,695元【5313.01÷4×120×5×10%＝79,695.15
    ，元以下四捨五入】。
五、從而，原告依不當得利法律關係，請求被告給付7萬9,695元
    及自支付命令送達被告之日即99年8月9日（本院司促字卷第
    25頁）起至清償日止，按年息百分之5計算之利息，為有理
    由，應予准許；逾此範圍則為無理由，應予駁回。
六、兩造陳明願供擔保請准宣告假執行及免為假執行，就原告勝
    訴部分，金額在50萬元以下，應依職權宣告假執行，並酌定
    相當擔保金額宣告免為假執行；至原告敗訴部分，其假執行
    之聲請失所附麗，應予駁回。
七、本件事證已臻明確，兩造其餘主張及攻擊防禦方法，核與判
    決結果不生影響，爰不一一論述，附此敘明。
據上論結，本件原告之訴為一部有理由，一部無理由，依民事訴
訟法第79條、第389條第1項第5款、第392條第2項，判決如主文
。
中    華    民    國   100    年    8     月    12    日
                  民事第二庭法  官  連士綱
以上正本係照原本作成
如對本判決上訴，須於判決送達後20日內向本院提出上訴狀。如
委任律師提起上訴者，應一併繳納上訴審裁判費。
中    華    民    國   100    年    8     月    12    日
                            書記官  吳俞玲